臺灣高等法院民事判決
110年度重上字第818號
上  訴  人  吳正裕  



訴訟代理人  劉帥雷律師
            劉子琦律師
被  上訴人  桃園市平鎮區公所

法定代理人  陳慶仁  
訴訟代理人  李承志律師
            黃文承律師
上列當事人間請求返還土地事件，上訴人對於中華民國110年9月
27日臺灣桃園地方法院109年度重訴字第73號第一審判決提起上
訴，並為訴之減縮，本院於111年5月11日言詞辯論終結，判決如
下：
    主      文
上訴及假執行之聲請均駁回。
第二審訴訟費用由上訴人負擔。
    事實及理由
壹、程序事項：
    按在第二審為訴之變更或追加，非經他造同意，不得為之。
    但擴張或減縮應受判決事項之聲明者，不在此限，民事訴訟
    法第446條第1項、第255條第1項第3款定有明文。上訴人於
    原審起訴聲明第三項請求被上訴人應給付自起訴日起至返還
    前開占用土地之日止，按月各給付上訴人新臺幣（下同）8,
    834元，於本院減縮為自起訴日之翌日起算（見本院卷第183
    頁），核屬減縮應受判決事項之聲明，依上規定，應予准許
    。
貳、實體事項：
一、上訴人起訴主張：伊於民國107年12月4日買受取得坐落桃園
    市○○區○○段000○000○000○0地號土地(下合稱系爭土地，如單
    指其一則逕稱地號)所有權。被上訴人未經伊或伊前手即訴
    外人鍾文浪之同意，即擅自於系爭土地如原判決附圖（下稱
    附圖）及附表所示編號A部分（面積48.10平方公尺）、B部
    分（面積105.93平方公尺）、C部分（面積40.84平方公尺）
    鋪設柏油，闢為道路（下稱系爭道路）使用。惟系爭土地自
    65年起至98年間拆除鐵皮頂蓋以來，均為市場之用，且市場
    以水泥磚塊搭建攤位，一般車輛難以通行，其後市場雖被拆
    除，然距今方約10年，並非不知其何時起供不特定人進出使
    用，顯與司法院大法官會議釋字第400號解釋公用地役關係
    之成立要件不符。被上訴人無權占用系爭土地如附圖所示A
    、B、C部分土地（下合稱系爭占用土地），並因此受有相當
    於租金之不當得利，致伊受有損害，應返還所受利益。該不
    當得利之價額應以系爭土地之申報地價年息10%計算，自107
    年12月4日起至108年9月20日止計8萬4,517元，自起訴日之
    翌日起至返還系爭占用土地之日止，每月獲得不當利益為8,
    834元。爰依民法第767條及第179條規定，求為命被上訴人
    將系爭占用土地上之柏油刨除，將占用之土地返還予伊，及
    給付伊8萬4,517元，並加計自起訴狀繕本送達翌日起算之法
    定遲延利息；暨自起訴日之翌日起至返還系爭占用土地之日
    止，按月給付伊8,834元之判決，且陳明就起訴聲明第1項願
    供擔保，請准宣告假執行（原審除減縮部分外，為上訴人全
    部敗訴之判決，上訴人聲明不服，提起上訴）。並上訴聲明
    ：㈠原判決關於駁回上訴人後開第2、3、4項之訴部分廢棄。
    ㈡被上訴人應將上訴人所有系爭土地上如附圖所示之柏油刨
    除，將土地交還上訴人。㈢被上訴人應給付上訴人8萬4,517
    元及自起訴狀繕本送達翌日起至清償日止，按週年利率5%計
    算之利息。㈣被上訴人應自起訴日之翌日起至返還前開占用
    土地之日止，按月各給付上訴人8,834元。㈤第3、4項聲明，
    上訴人願供擔保請准宣告假執行。
二、被上訴人則以：系爭土地於興建桃園市平鎮區○○路房屋之建
    案時，係依據建築法令，由地主提供系爭土地作為公眾通行
    之道路，使其他土地得供建築使用或提高利用價值，已屬市
    區道路，伊自得依市區道路條例規定為改善、養護及重修，
    上訴人對此負有容忍之義務。而系爭土地雖曾搭建鐵皮與攤
    位，但自始均作為公眾使用與通行，為既成道路，且無人管
    理，亦無人收取租金，即便於鐵皮與攤位遭拆除後，亦繼續
    維持供公眾通行使用，從無地主表示反對與封圍，亦無重新
    搭建鐵皮或建物，顯見系爭土地自60年左右迄今，已長達40
    年之久，均作為道路與公眾通行，已對不特定公眾產生通行
    使用之正當合理信賴，本於誠信原則與權利失效原則，上訴
    人不得請求伊刨除系爭占用土地之柏油。又系爭土地為原地
    主合建系爭土地兩側房屋所預留，預計之使用目的除作為市
    場外，不排除不特定人之通行使用，上訴人以前之所有人亦
    未見有阻止使用之情事，系爭占用土地應成立公用地役關係
    無訛，嗣後，桃園市政府亦認定系爭占用土地成立公用地役
    關係確定，上訴人自應受確認處分效力之拘束。另上訴人雖
    主張伊未詢問系爭土地所有權人即鋪設柏油，且原地主並未
    簽署同意書云云，惟觀107年12月11日桃園市政府養護工程
    處會勘紀錄可知，系爭土地之原所有人有同意系爭占用土地
    無償供不特定人通行使用之意思。縱認系爭占用土地尚未成
    立公用地役關係，惟上訴人長期居住於系爭土地附近，買受
    系爭土地時亦明知系爭占用土地係作為道路使用，並具有消
    防、逃生、公眾通行往來之公眾利益，明顯大於上訴人利用
    系爭土地之個人利益，上訴人提起本件訴訟請求刨除系爭占
    用土地上之柏油，顯為權利濫用。至上訴人請求伊給付相當
    於租金之不當得利部分，因系爭占用土地係供公眾通行使用
    ，伊未獲得任何財產上之利益等語，資為抗辯。並於本院答
    辯聲明：㈠上訴及假執行之聲請均駁回。㈡如受不利判決，願
    供擔保請准宣告免為假執行之宣告。
三、兩造不爭執事項：
　㈠系爭168地號（重測前地為○○頂段000-000號）、169地號（重
    測前地為○○頂段000-000號）、169-1地號（108年8月15日分
    割自168地號土地）土地原屬訴外人劉清隆所有（80年11月9
    日繼承自訴外人劉振傳），至102年7月26日由鍾文浪拍賣取
    得所有權，107年12月4日再由上訴人買賣取得所有權，有土
    地異動索引、土地登記簿及土地登記第一類謄本在卷可憑（
    見原審卷一第143至179頁、第17至21頁）。
　㈡系爭土地上如附圖及附表編號A、B、C所示部分，經鋪設柏油
    路面，現作為道路使用，而由被上訴人平鎮區公所養護。
　㈢如附圖所示編號A、B、C土地上方原有鐵皮頂蓋，於98年間拆
    除。
　㈣○○市○○區○○路2巷14弄7衖（下稱○○路2巷14弄7衖）兩側住戶
    居民須通行如附圖所示編號A、B、C土地。
四、兩造爭執事項：
　㈠系爭土地鋪設柏油部分是否為既成道路而成立公用地役關係
    ？
　㈡上訴人請求被上訴人刨除全部柏油路面並回復原狀，有無理
    由？
　㈢上訴人本件請求是否為權利濫用？
　㈣上訴人請求被上訴人給付相當於租金之不當得利，有無理由
    ？若有，以若干為適當？
五、本院之判斷：
　㈠系爭土地上鋪設柏油部分為有公用地役關係存在之既成道路
    ：
　　⒈按憲法第15條關於人民財產權應予保障之規定，旨在確保
      個人依財產之存續狀態行使其自由使用、收益及處分之權
      能，並免於遭受公權力或第三人之侵害，俾能實現個人自
      由、發展人格及維護尊嚴。如因公用或其他公益目的之必
      要，國家機關雖得依法徵收人民之財產，但應給予相當之
      補償，方符憲法保障財產權之意旨。既成道路符合一定要
      件而成立公用地役關係者，其所有權人對土地既已無從自
      由使用收益，形成因公益而特別犧牲其財產上之利益，國
      家自應依法律之規定辦理徵收給予補償（司法院大法官釋
      字第400號解釋）。又既成道路成立公用地役關係，首須
      為不特定之公眾通行所必要，而非僅為通行之便利或省時
      ；其次，於公眾通行之初，土地所有權人並無阻止之情事
      ；其三，須經歷之年代久遠而未曾中斷，所謂年代久遠雖
      不必限定其期間，但仍應以時日長久，一般人無復記憶其
      確實之起始，僅能知其梗概為必要，亦即只要符合此三項
      要件即可成立公用地役關係。
　　⒉查○○路2巷14弄7衖兩側住戶居民須通行如附圖所示編號A、
      B、C土地，為兩造所不爭執（見兩造不爭執事項㈣），而
      依98年10月、106年4月拍攝之Google街景圖所示（見本院
      卷第131頁），該巷道兩側住戶除藉由系爭道路進出，無
      其他出入巷道，且尚有住戶之親友及其他經濟、生活上往
      來之人員，均有通行系爭道路之必要，故系爭道路為供不
      特定之公眾通行所需，而非僅因一時之便利或省時目的始
      供通行之用，自屬不特定公眾通行所必要之既成道路。
　　⒊上訴人雖主張系爭土地自65年起至98年間拆除鐵皮頂蓋以
      來，均為市場之用，且市場以水泥磚塊搭建攤位，一般車
      輛難以通行，其後市場雖被拆除，然距今方約10年，並非
      不知其何時起供不特定人進出使用，顯與司法院大法官會
      議釋字第400號解釋公用地役關係之成立要件不符云云。
      惟查：依桃園市平鎮地政事務所109年10月30日桃市平戶
      字第1090009057號函所附○○路2巷、○○路2巷14弄、○○路2
      巷14弄7衖、○○路2巷14弄13衖、○○路2巷30弄等房屋之門
      牌編釘申請資料（見原審卷二第106至111頁），系爭土地
      兩側房屋係65年5月18日編釘（見原審卷二第106至110頁
      ）；且據①證人即○○路2巷房屋之編釘門牌申請書所載申請
      人鍾陳義證稱：系爭土地兩側之房屋為伊與訴外人鍾武勳
      和劉振傳、郭海樹等其他股東興建，該64戶房屋均同一批
      興建，當時是與地主合建，申請門牌編釘之事，均委由鍾
      武勳及劉振傳以伊之名義處理，「○○路2巷」、「○○路2巷
      14弄」、「○○路2巷14弄7衖」、「○○路2巷30弄」，這些
      巷道與房屋在65年開闢興建時，當時巷道土地的地主，同
      意將其土地作為巷道使用，道路是鋪柏油，股東解散的時
      候，三角地帶那塊地就登記到劉振傳的名義下，三角地帶
      裡面以前有作攤位，有搭鐵棚架子，很高，鐵皮下方沒有
      鋪柏油，是水泥，人車可以在攤位上通行。當時可能當道
      路使用，有些在做生意，因為人要行走，買賣一定要有道
      路給人家過，只有三角地帶是水泥等語（見原審卷二第20
      3頁至第210頁）；②證人劉清隆證稱：伊因繼承取得系爭
      土地所有權，而系爭土地之所以登記為伊父親劉振傳所有
      ，乃因劉振傳與他人在系爭土地附近合建房屋，剩下的土
      地沒有人要，就登記到劉振傳名下，伊因此繼承之，系爭
      土地上曾有搭建鐵皮頂蓋，作市場使用，應該是他們建房
      子的時候搭建的，不是伊父親，具體伊不清楚，伊沒有參
      與，搭建鐵皮頂蓋之後，頂蓋下方可以讓人、機車通行，
      汽車應該過不去，系爭土地在伊產權持有期間內，伊沒有
      去阻止或者將土地封圍不讓民眾通行，後來鍾文浪取得土
      地時，鍾文浪知道系爭土地為道路使用，鍾文浪有調閱資
      料，鍾文浪認識銀行的人，銀行的人會告訴鍾文浪土地的
      狀況，再問鍾文浪要不要買等語（見原審卷二第220頁至
      第230頁）；③證人鍾文浪證稱：系爭土地即為「○○路2巷1
      4弄」之道路，該道路兩側居民是透過系爭土地對外通行
      ，伊於85年間設定為系爭土地之抵押權人，當時曾至現場
      察看，印象中有菜販的架子，至於現場有無營業伊不清楚
      ，至於102年以債權人身分承受系爭土地所有權時，伊未
      再至現場察看狀況。而107年12月11日伊有參加桃園市政
      府養工處之現場履勘會議，當時感覺就已經有鋪設柏油，
      之前則不知等語（見原審卷二第18頁至第30頁）；④證人
      即湧光里里長詹國興證稱：伊於70年間開始居住於湧光里
      ，系爭土地於65年時有搭蓋鐵皮屋頂做市場使用，沒有牆
      壁，鐵皮拆除前，因為伊不住在該處，不知道該處居民要
      如何通行，鐵皮拆完後都有鋪設瀝青，就都是道路了，應
      有20年之久，該土地供作道路使用後，有記憶以來，即已
      鋪設柏油，未有改變，歷任地主未有攔阻，該部分道路均
      由被上訴人機關養護，故路面有的凹洞、不平、龜裂民眾
      陳情，伊就申請被上訴人機關進行改善工程，系爭土地兩
      側房屋之居民，除透過系爭土地對外通行外，亦無其他方
      式可以對外通行等語（見原審卷二第31頁至第35頁）；⑤
      證人即上訴人鄰居鄧美珍證稱：上訴人與伊為2、30年鄰
      居，系爭土地成為巷道乃因巷道兩側房屋興建時預留土地
      做為市場，但沒有形成，巷道即自然形成了，行人與機車
      均可通行等語（見原審卷二第211頁至第215頁）；⑥證人
      即湧豐里鄰長及○○路2巷14弄7衖3號住戶黃邱菊妹證稱：○
      ○路2巷14弄7衖之道路上方所搭蓋之鐵皮頂蓋沒有很長，
      攤位在道路的中間，人和機車可以通行，轎車不能通行，
      拆除很多年了，伊忘記拆除前是否鋪設柏油瀝青，自拆除
      後道路都是柏油路等語（見原審卷二第230頁至第238頁）
      ；⑦證人即○○路2巷14弄7衖13號、15號住戶陳有星證稱：
      伊為○○路2巷14弄7衖15號、13號住戶，大約於70年間購入
      前開房屋，當時房屋臨路，所臨之路近20年來均鋪設柏油
      ，伊買受上開房屋當時，前面就是道路，道路形成何時開
      始我不清楚，○○路2巷14弄7衖之道路上方，搭蓋鐵皮頂蓋
      之後，機車及人可以通行，鐵皮頂蓋下方是什麼伊記不清
      楚等語（見原審卷二第239頁至第246頁）；⑧證人即○○路2
      巷14弄7衖18號住戶范瑞寶證稱：伊大約於64年間購入前
      開房屋，當時房屋臨路，未曾聽聞地主表示○○路2巷14弄7
      衖不能行走，系爭土地蓋有鐵皮頂蓋時，鐵皮頂蓋下面有
      賣菜架子，後來鐵皮頂蓋拆除，有鐵皮及下面的架子時，
      只有人、腳踏車可以通行，鐵皮頂蓋拆除後就變成汽車可
      以通過等語（見原審卷二第246頁至第249頁），是由前揭
      門牌編釘申請資料及證人證述內容可知，系爭土地為原地
      主合建「○○路2巷14弄7衖」兩側房屋所預留巷道，至少於
      65年兩側房屋興建完成編釘門牌時，該巷道業已存在，雖
      有部分道路上方搭設鐵皮頂蓋，惟頂蓋下方仍可以供行人
      及機車通行，而鐵皮頂蓋拆除後，系爭占用土地即鋪設柏
      油至今；再依編釘門牌申請書所附房屋座落位置圖（見本
      院卷第151至152頁）及附圖比對結果，亦可知現有「○○路
      2巷14弄7衖」巷道自65年起占用系爭土地位置並未曾有重
      大變化，持續迄今已數十年未曾中斷，足見其經歷之年代
      久遠而未曾中斷。是被上訴人抗辯系爭占用土地在98年鐵
      皮頂蓋拆除前，已為供公眾通行之用，存在時間已久，為
      既成道路，應屬非虛。上訴人主張系爭道路設置距今方約
      10年云云，難認可採。
　　⒋又據上述證人之證詞及觀諸桃園市政府養護工程處107年12
      月11日會勘紀錄（見本院卷第177頁）可知，上訴人買受
      系爭土地時，系爭占用土地即為既成道路，且先前之系爭
      土地所有人均未予以反對或阻止供公眾通行系爭占用土地
      ，足見系爭道路開始供眾人通行時，系爭土地所有權人並
      無阻止之情事。
　　⒌綜上所述，系爭占用土地為供公眾通行所必要之既成道路
      之一部分，且於公眾通行之初，系爭土地所有權人並無阻
      止之情事，復以道路狀態持續供公眾通行數十年未曾中斷
      ，揆諸前揭說明，應認已合於公用地役關係之成立三要件
      ，而認系爭土地鋪設柏油部分為既成道路，已成立公用地
      役關係存在。
  ㈡上訴人不得依民法第767條規定，請求被上訴人將系爭占用土
    地刨除，並將占用之土地返還上訴人：
　  ⒈按私有土地實際供公眾通行數十年之道路使用，公法上應
      認為已有公用地役關係存在，其所有權之行使應受限制，
      土地所有人不得違反供公眾通行之目的而為使用，即於上
      述公用目的範圍內，有容忍他人使用之義務。政府機關為
      有利於公眾之通行使用，就該道路鋪設柏油路面，設置側
      溝、路燈，埋設管線等都市道路之通常設施，屬合乎公共
      利益之行為，土地所有人亦應容忍(最高法院107年度台上
      字第2451號判決意旨參照)。
　  ⒉系爭占用土地既經認定有既成道路而成立公用地役關係，
      則依前開說明，上訴人就系爭土地所有權之行使應受不得
      違反供公眾通行目的使用之限制，於公用目的範圍內，有
      容忍他人使用之義務。是被上訴人就系爭占用土地為鋪設
      柏油路面之通常設施，屬其養護市區道路之職責範圍內，
      且合乎公共利益之行為，並未脫逸供公眾通行之目的範圍
      ，難認係無權占有而侵害上訴人之所有權。故上訴人主張
      被上訴人無權占用系爭占用土地，依民法第767條第1項規
      定，請求被上訴人刨除系爭占用土地全部柏油路面，並將
      占用之土地返還上訴人，洵非有據。
　㈢又上訴人前揭請求既無理由，則被上訴人關於上訴人本件請
    求有否權利濫用之抗辯，本院即無庸續予審究，附此敘明。
　㈣上訴人請求被上訴人給付相當於租金之不當得利，亦無理由
    ：
    按既成道路符合一定要件而成立公用地役關係者，其所有權
    人對土地既已無從自由使用收益，形成因公益而特別犧牲其
    財產上之利益，國家自應依法律之規定辦理徵收補償，各級
    政府如因經費困難，不能對上述道路全面徵收補償，有關機
    關亦應訂定期限籌措財源逐年辦理或以他法補償其損失，固
    經司法院大法官會議釋字第400號解釋在案。惟既成道路之
    使用既係公法上之公用地役關係，其補償關係自屬公法上之
    權利義務，此公用地役關係存續時，於此公用目的範圍內，
    要無私法上不當得利之問題（最高法院88年度台上字第3479
    號判決意旨參照）。準此，系爭占用土地既已成立公用地役
    關係，依前開說明，國家縱應依法律之規定辦理徵收補償，
    惟此乃公法上之權利義務，並無私法上不當得利之問題，是
    上訴人主張依民法第179條規定，請求被上訴人給付相當於
    租金之不當得利，亦屬無據。
六、綜上所述，上訴人依民法第767條規定，請求被上訴人將系
    爭土地上如附圖所示之柏油刨除，及將占用之土地返還上訴
    人，並依民法第179條規定，請求被上訴人給付相當於租金
    之不當得利8萬4,517元及自起訴狀繕本送達翌日起至清償日
    止，按週年利率5%計算之利息，暨自起訴日之翌日起至返還
    前開占用土地之日止，按月給付上訴人8,834元，均屬無據
    ，不應准許。從而，原審為上訴人此部分敗訴之判決，核無
    不合。上訴意旨指摘原判決此部分不當，求予廢棄改判，為
    無理由，應駁回上訴。上訴人既受敗訴判決，其於本院本於
    相當於租金之不當得利請求所為假執行之聲請亦失所依據，
    應併予駁回。
七、本件事證已臻明確，兩造其餘之攻擊或防禦方法及所用之證
    據，經本院斟酌後，認為均不足以影響本判決之結果，爰不
    逐一論列，附此敘明。
八、據上論結，本件上訴為無理由，依民事訴訟法第449條第1項
    、第78條，判決如主文。
中　　華　　民　　國　　111 　年　　5 　　月　　25　　日
                  民事第十九庭  
                      審判長法  官  魏麗娟
                            法  官  潘進柳 
                            法  官  郭佳瑛
正本係照原本作成。
如不服本判決，應於收受送達後20日內向本院提出上訴書狀，其
未表明上訴理由者，應於提出上訴後20日內向本院補提理由書狀
（均須按他造當事人之人數附繕本）上訴時應提出委任律師或具
有律師資格之人之委任狀；委任有律師資格者，另應附具律師資
格證書及釋明委任人與受任人有民事訴訟法第466 條之1第1項但
書或第2項所定關係之釋明文書影本。如委任律師提起上訴者，
應一併繳納上訴審裁判費。
中　　華　　民　　國　　111 　年　　5 　　月　　25　　日
　　　　　　　　　　　　　
　　　　　　　　　　　　　  書記官  蕭麗珍